臺灣高等法院臺中分院民事判決
110年度上易字第456號
上  訴  人  謝榮亮  
被 上訴 人  廖曉翎  
訴訟代理人  郭靜儒律師(法扶律師)
上列當事人間拆屋還地等事件，上訴人對於中華民國110年6月2
日臺灣臺中地方法院110年度訴字第807號第一審判決提起上訴，
本院於中華民國111年3月2日言詞辯論終結，判決如下：
    主  文
上訴駁回（原判決主文第1項關於「如附圖所示部分即點號b-B-A
-7-b連線」之記載，應更正為「如附圖所示部分即點號6-8-A-7-
6連線」）。
第二審訴訟費用由上訴人負擔。
    事實及理由
一、被上訴人主張： 
　  上訴人所有坐落臺中市○○區○○○段00000地號土地（下稱000-
    0土地）及其上門牌號碼臺中市○○區○○路000○0號建物（下稱
    系爭房屋）毗鄰被上訴人所有坐落同段000地號土地（下稱
    系爭000土地）。上訴人於系爭房屋後方增建時，無正當合
    法權源而將部分建物興建於系爭000土地上，經原審法院臺
    中簡易庭109年度中簡字第2314號事件中測量結果為上訴人
    所有如原判決附圖即臺中大里地政事務所（下稱大里地政）
    109年10月7日里土測字第266700號土地複丈成果圖（下稱附
    圖）所示增建物（即點號6-8-A-7-6連線，面積約為1平方公
    尺，下稱系爭增建物）占用系爭000土地，爰依民法第767條
    第1項規定請求上訴人拆除系爭增建物，並騰空土地返還被
    上訴人，並依民法第179條規定請求上訴人給付自起訴日回
    溯5年（即自105年3月13日起至110年3月12日），及自起訴
    翌日即110年3月13日起至返還土地日止，無權占用系爭930
    土地之相當於租金之不當得利，以系爭000土地申報地價年
    息百分之十計算不當得利等語。
二、上訴人則以：
    依大里地政收件日期108年6月26日108里土測字第176300號
    （複丈日期108年8月8日）、收件日期108年8月15日108里土
    測字第232000號（複丈日期108年8月26日）土地複丈成果圖
    所示兩筆土地界址編號2、3均吻合，而原判決附圖測量結果
    尚存爭議，當日實際測量情形為現場無界標、界址，亦未通
    知上訴人到場，且因地政機關測量過失致兩筆土地之界標不
    明確，應重新測量等語。
三、原審判決結果及本件上訴聲明：
　㈠被上訴人原審之聲明：⑴上訴人應將系爭000土地如原判決附
    圖所示系爭增建物拆除，並將該部分土地騰空返還被上訴人
    。⑵上訴人應給付被上訴人201元，及自起訴狀繕本送達翌日
    起至清償日止，按週年利率百分之五計算之遲延利息。⑶上
    訴人應自110年3月13日起至返還上開土地之日止，按年依占
    用面積給付被上訴人當期申報地價百分之十計算之相當於租
    金不當得利。
　㈡原審為一部勝訴、一部敗訴之判決，即判命：⑴上訴人應將系
    爭000土地如原判決附圖所示部分即點號6-8-A-7-6連線（面
    積1平方公尺）之地上物拆除，並將該部分土地騰空返還予
    被上訴人。⑵上訴人應給付被上訴人78元，及自110年4月16
    日起至清償日止，按週年利率百分之五計算之遲延利息。⑶
    上訴人應自110年3月13日起至返還上開土地之日止，按年給
    付被上訴人14元。⑷被上訴人其餘之訴駁回。（被上訴人就
    其敗訴部分未據上訴及聲明不服，逾上開金額部分已確定，
    非本院審理範圍。）
　㈢上訴人就其敗訴部分聲明不服，並上訴聲明求為判決：⑴原判
    決不利於上訴人部分廢棄。⑵上開廢棄部分，被上訴人在第
    一審之訴駁回。（見本院卷第65頁）
　㈣被上訴人答辯聲明求為判決：上訴駁回。（見本院卷第59頁
    ）　
四、兩造不爭執事項：（見本院卷第106頁）
　㈠被上訴人為系爭000土地之所有權人。
　㈡系爭000-0土地上之系爭房屋及系爭增建物為上訴人所有。
  ㈢兩造於前案即原審法院109年度中簡字第2314號事件，經臺中
    地院囑託大里地政複丈如原判決附圖所示複丈成果圖。
  ㈣被上訴人於108年6月26日申請土地複丈，大里地政製作收件
    日期108年6月26日、108年里土測字第176300號複丈成果圖
    （複丈日期108年8月8日）。
  ㈤上訴人於108年8月15日申請土地複丈，大里地政製作收件日
    期108年8月15日、108年里土測字第232000號複丈成果圖（
    複丈日期108年8月26日）。
  ㈥兩造合意如上訴人有占用被上訴人所有之系爭000土地，相當
    於租金之不當得利之計算，以申報地價按年息百分之十計算
    。
五、兩造爭執之事項：（見本院卷第106頁）
　㈠被上訴人主張上訴人所有之系爭增建物無權占用系爭土地如
    原判決附圖所示6-8-A-7-6範圍、面積1平方公尺土地，有無
    理由？
  ㈡上訴人主張原判決附圖所示之經界線標示錯誤，有無理由？
六、得心證之理由：
　  本件被上訴人主張系爭000土地為其所有，上訴人所有之系
    爭增建物占用系爭000土地如原判決附圖所示6-8-A-7-6部分
    、面積1平方公尺等情，業據被上訴人提出土地登記第一類
    謄本及大里地政件日期109年10月7日里土次字第266700號土
    地複丈成果圖各1份為證（見原審卷第23頁、第27頁）。上
    訴人固不爭執其為系爭增建物之事實上處分權人，然辯稱兩
    造所有000土地、000-0土地，應以大里地政收件日期108年8
    月15日108年里土測字第23200號所示2-3連線為界址，系爭
    增建物並未占用系爭000土地等語。經查：
　㈠被上訴人主張上訴人所有系爭增建物無權占有原判決附圖所
    示6-8-A-7-6連線部分，為有理由：
　⑴按所有人對於無權占有或侵奪其所有物者，得請求返還之。
    對於妨害其所有權者，得請求除去之。有妨害其所有權之虞
    者，得請求防止之。民法第767條定有明文。次按以無權占
    有為原因，請求返還所有物之訴，被告對原告就其物有所有
    權存在之事實無爭執，而僅以非無權占有為抗辯者，原告於
    被告無權占有之事實，無舉證責任；被告應就其取得占有，
    係有正當權源之事實證明之，如不能證明，則應認原告之請
    求為有理由（最高法院72年度台上字第1552號、72年度台上
    字第2516號判決意旨參照）。查，系爭增建物占用系爭000
    土地如原判決附圖所示6-8-A-7-6部分、面積1平方公尺，業
    據原審臺中簡易庭另案109年度中簡字第2314號拆屋還地等
    事件審理中，經原審法院於109年10月27日會同兩造及大里
    地政人員現場指界測量後，按原地籍圖放樣測繪，有勘驗筆
    錄、勘驗現場照片及複丈成果圖附於原審109年度中簡字第2
    314號民事卷（見原審109年度中簡字第2314號卷第135頁至
    第165頁）可憑，並經本院調取上開民事卷宗核閱無誤，且
    據證人即大里地政測量人員江英傑於本院審理時證述明確（
    見本院卷第86頁至第89頁）。
　⑵上訴人雖主張系爭000、000-0土地之界址應以大里地政收件
    日期108年8月15日、108年里土測字第232000號複丈成果圖
    所示2-3連線為據云云，並提出大里地政件日期108年6月26
    日、108年里土測字第176300號複丈成果圖，及收件日期108
    年8月15日、108年里土測字第232000號複丈成果圖各1份為
    證（見本院卷第17頁、第19頁）。然查，證人江○○於本院審
    理時結證稱，收件日期108年6月26日（複丈日期8月8日）、
    108年8月15日（複丈日期8月26日）、109年10月7日（複丈
    日期109年10月27日）之複丈成果圖上系爭2筆土地之地籍線
    與原地籍圖之地籍線均相符，且無更正過，但複丈日期108
    年8月8日的圖不是其測量的，108年8月26日的圖是其至現場
    測量，當時其係依108年8月8日現場界標測量套繪，編號2、
    3之界標是108年之前有其他人申請鑑界，地政機關現場協助
    放樣後，由申請人自行埋設，編號1、4、5的鋼釘是上訴人
    申請鑑界（即複丈日期108年8月8日），大里地政同仁配合
    指示位置，由上訴人自行埋設鋼釘，因本案位屬山區，界址
    並不明確，所以地政機關曾有兩、三組人員協助申請人放樣
    ，107年10月27日當天有入內到2、3樓測量主體建物，入屋
    測量套繪後，才發現108年還是之前放樣成果有誤，即108年
    還是之前現場所設置之界標1至5均有誤，界標位置與地籍圖
    不符，108年那2張圖之現場界標有錯誤，沒有入屋內測量，
    無法辨別界標，因為是移動套繪，才會偏了，雖然108年那2
    張圖有套繪原地籍圖，但因現況不同，套繪成果就會不同，
    系爭2筆土地地籍線均無變動，因現況房子無法入內測量就
    會偏，就會不知牆壁的延伸，因為地籍線很長，就會偏移，
    本件系爭房屋前面有按地籍線蓋，增建部分沒有按照地籍線
    蓋，才會造成錯誤，108年間因沒有入內，無法分辨出房子
    是蓋偏的，且系爭2筆土地是屬圖解區之地籍圖，沒有座標
    ，無法用座標定位，放樣時都是由承辦人員、現場可靠之相
    關地形辨別，套繪後才協助申請人放樣，所以常會發生鑑界
    錯誤，且因有盲點，所以每年才須不斷辦理地籍圖重測，後
    來有調閱相關建物第一次登記證明認系爭000土地毗鄰的相
    關建物都是合法的，所以確認地籍圖之地籍線沒有歪掉，因
    系爭000土地相關毗鄰地號土地間有合法建物以辨別判斷正
    確的經界，以測量而言，系爭000土地與相鄰的同段0-00地
    號、00地號、00地號等土地相關經界是無法套合的，所以每
    次鑑界時，都必須分開套繪。複丈日期108年8月26日的圖是
    參酌108年8月8日的圖所設置的界標，是檢查界標是否與地
    籍圖相符，並非依附近存在的可靠界標作測量，後來上訴人
    有到辦公室提及現場界址是否有符合地籍圖，其有告知上訴
    人，因109年10月27日到現場施測時，發現108年8月26日的
    鑑界成果有誤，機關將依相關規定通知相關人到現場辦理更
    正界標事宜，機關錯誤，我們會承認且更正錯誤，不可能將
    錯就錯，並於110年11月17日機關發文請相關人員到現場調
    整等語明確（見本院卷第86頁至第92業）。足證地籍圖關於
    系爭000、000-0土地之地籍線並無變動，而系爭000土地因
    位於圖解區，並無明確之固定物可參酌，108年8月8日複丈
    時，施測人員因僅能在系爭房屋外圍施測，無法辨別增建部
    分有無偏移，地政機關僅得按房屋現況施測放樣，而發生編
    號2、3之界標及編號1、4、5所示鋼釘因放樣錯誤而設置錯
    誤，並108年8月26日複丈時，仍沿用108年8月8日錯誤之界
    標及鋼釘放樣套繪，而原審法院另案於109年10月27日會同
    兩造及地政機關人員現場入屋內測量，並地政機關參酌系爭
    000土地相鄰土地上之合法建物位置，確認系爭000及000-0
    土地經界線並無錯誤後，予以套繪確認系爭增建物占用系爭
    000土地如原判決附圖所示6-8-A-7-6連線範圍甚明。上訴人
    所辯系爭土地之經界線應以108年8月26日所示2-3連線為據
    等語，並無可採。
　⑶綜上，上訴人為系爭增建物之事實上處分權人，又系爭增建
    物占有被上訴人所有系爭000土地如原判決附圖所示6-8-A-7
    -6連線部分，且上訴人既未能舉證證明其占有系爭土地具有
    正當權源，自屬無權占用，是以被上訴人主張依民法第767
    條第1項之規定，請求上訴人應將系爭000土地上如原判決附
    圖所示6-8-A-7-6連線之系爭增建物全部拆除後，返還土地
    予被上訴人等語，核屬有據。至原判決主文第1項關於「如
    附圖所示部分即點號b-B-A-7-b連線」之記載，顯係誤寫，
    應更正如主文第1項所示，附此敘明。
　㈡被上訴人得請求上訴人給付相當於租金之不當得利：
　⑴按無法律上之原因而受利益，致他人受損害者，應返還其利
    益。雖有法律上之原因，而其後已不存在者，亦同，民法第
    179條定有明文。又依不當得利之法則請求返還不當得利，
    以無法律上之原因而受利益，致他人受有損害為其要件，故
    其得請求返還之範圍，應以對方所受之利益為度，非以請求
    人所受損害若干為準，無權占有他人土地，可能獲得相當於
    租金之利益為社會通常之觀念，是占有土地所得之利益，應
    相當於法定最高限額租金之數額（最高法院61年台上字第16
    95號裁判要旨參照）。
　⑵查，本件上訴人所有系爭增建物無權占有系爭000土地如原判
    決附圖所示6-8-A-7-6連線部分、面積1平方公尺，依社會通
    常之觀念，可獲得免於支付租金之利益，致被上訴人受有損
    害，致被上訴人受有不能使用收益之損害，且兩者有因果關
    係，故被上訴人依不當得利之法律關係，請求上訴人自起訴
    時起回溯5年（即自105年3月13日起至110年3月12日起）相
    當於租金之不當得利，並自起訴翌日即110年3月13日起至返
    還系爭000土地時止，按年給付相當於租金之不當得利，即
    屬有據，再查，系爭000土地為山坡地保育區之丙種建築用
    地，交通不便，生活機能不佳，又上訴人所增建之系爭增建
    物，無權占用系爭000土地使用，占用面積為1平方公尺，已
    如前述，又兩造合意按申報地價（每平方公尺144元）百分
    十計算相當於租金之不當得利，是以被上訴人請求上訴人給
    付被上訴人自105年3月13日起至110年3月12日止相當於租金
    之不當得利78元（計算式如原判決附表所示，元以下四捨五
    入，下同），及自起訴狀繕本送達翌日即110年4月16日起至
    返還系爭000土地時止，按週年利率百分之五計算之利息；
    另自110年3月13日起至返還系爭000土地時止，按年給付被
    上訴人相當於租金之不當得利14元，依上開說明，應認均屬
    有據。
　㈢綜上所述，被上訴人依民法第767條第1項規定，請求上訴人
    應將系爭000土地如原判決附圖所示6-8-A-7-6連線部分之系
    爭增建物拆除後，將土地返還被上訴人；及依民法第179條
    前段規定請求上訴人自105年3月13日起至110年3月12日止相
    當於租金之不當得利78元，並自110年3月13日起至返還系爭
    000土地時止，按年給付被上訴人相當於租金之不當得利14
    元，核屬有據，應予准許。逾上開部分所為之請求，尚屬無
    據，不應准許。從而原審就上開應准許部分（確定部分外）
    ，為上訴人敗訴之判決，於法並無不合，上訴人上訴意旨仍
    執陳詞指摘原判決不當，為無理由，應予駁回其上訴。
七、大里地政複丈日期108年8月8日、108年8月26日之複丈成果
    圖有誤，且該2張圖所標示之界標、鋼釘位置亦與原地籍圖
    之地籍線不符，另原判決附圖即複丈日期109年10月27日之
    複丈成果圖係地政人員至現場入屋測量，並參酌系爭930土
    地附近合法建物位置確認原地籍圖上之系爭000、000-0土地
    之經界線無誤後套繪結果，業經證人江英傑於本院審理時證
    述明確，是以原判決附圖既為地政機關依相關正確參考點確
    認地籍圖上經界線，並現場正確測量後所為鑑測結果，亦無
    證據證明附圖之複丈成果圖有何鑑測錯誤情形，是上訴人請
    求另送國土測繪中心重新鑑測，尚無必要。本件事證已臻明
    確，兩造其餘之攻擊或防禦方法及所提之證據，經本院斟酌
    後，認為均不足以影響本判決之結果，爰不逐一論列，附此
    敘明。
八、據上論結，本件上訴人上訴為無理由。依民事訴訟法第449
    條第1項、第78條，判決如主文。
中    華    民    國    111    年     3    月    23   日
　　　　　　　　民事第六庭    審判長法　官  楊熾光
　　　　　　　　　　　　　　　　    法　官  郭玄義
　　　　　　　　　　　　　　　　    法　官  戴博誠
正本係照原本作成。
不得上訴。
　　　　　　　　　　　　　　　　    書記官  張惠彥
中　　華　　民　　國　　111 　年　　3 　　月　　23　　日